臺灣高等法院民事判決　　　　　　　　　 93年度上字第565號
上　訴　人　大屯育樂開發股份有限公司
法定代理人　張栖村
訴訟代理人　賴盛星律師
複代理人　　何淑媛律師
上　訴　人　甲○○
訴訟代理人　王敬堯律師
上列當事人間請求返還不當得利事件，上訴人對於中華民國九十
三年五月三日臺灣士林地方法院九十一年度重訴字第六七四號第
一審判決提起上訴，經本院於九十四年二月一日言詞辯論終結，
判決如下：
    主  文
原判決第一、二項關於命上訴人大屯育樂開發股份有限公司給付
(一)本金超過新台幣肆拾肆萬零肆佰伍拾壹元及(二)按月給付超過新
台幣陸仟肆佰伍拾柒元部分，及該部分假執行之宣告，暨訴訟費
用（確定部分除外）之裁判均廢棄。
前開廢棄部分，上訴人甲○○在第一審之訴及假執行之聲請均駁
回。
上訴人大屯育樂開發股份有限公司其餘上訴駁回。
上訴人甲○○上訴駁回。
第一審、第二審訴訟費用（確定部分除外），由上訴人大屯育樂
開發股份有限公司負擔百分之十四，餘由上訴人甲○○負擔。
    事實及理由
一、本件上訴人甲○○起訴主張：坐落台北縣淡水鎮○○○段鄒
    厝崙小段一六五之一、一六六、一六七地號之三筆土地，上
    訴人甲○○與上訴人大屯育樂開發股份有限公司（下稱大屯
    育樂公司）之應有部分分別為八分之一及八分之七，詎上訴
    人大屯育樂公司未經上訴人甲○○之同意，擅自開發前揭三
    筆土地為大屯高爾夫球場使用。上訴人大屯育樂公司未經上
    訴人甲○○之同意使用系爭三筆土地，係無法律上之原因而
    獲有利益，爰依民法第一百七十九條請求上訴人大屯育樂公
    司返還不當得利，並類推適用土地法第九十七條規定，依公
    告現值計算起訴前五年內之金額共新台幣（下同）九百五十
    八萬七千零五元，及未來按月應給付十三萬三千八百二十九
    元。上訴聲明：(一)原判決廢棄。(二)右廢棄部分，上訴人大屯
    育樂公司應給付上訴人甲○○三百一十七萬零九百五十三元
    （正確聲明方式：上訴人大屯育樂公司應再給付上訴人甲○
    ○二百五十四萬二千三百十六元），及自起訴狀繕本送達翌
    日起至清償日止，按年息百分之五計算之利息。(三)上訴人大
    屯育樂公司應自起訴狀繕本送達翌日起至返還如附表所示編
    號Ａ到Ｇ部分土地之日止，按月給付四萬五千八百十五元（
    正確聲明方式：按月再給付三萬四千一百五十三元）。(四)願
    供擔保請准予宣告假執行。答辯聲明：上訴駁回。（原審為
    上訴人甲○○部分勝訴，部分敗訴之判決，兩造不服，上訴
    人甲○○於再給付二百五十四萬二千三百十六元及按月再給
    付三萬四千一百五十三元範圍提起上訴；上訴人大屯育樂公
    司對其敗訴部分提起上訴）。
二、上訴人大屯育樂公司則以：系爭一六五之一、一六六地號土
    地原係上訴人大屯育樂公司與訴外人莊江溪、陳石柳所共有
    ，上訴人大屯育樂公司經莊江溪、陳石柳同意就系爭土地其
    中約八分之七範圍內開闢大屯高爾夫球場，另八分之一依從
    來之林地狀況歸莊江溪使用管理，嗣訴外人莊江溪將其應有
    部分出售予上訴人甲○○，陳石柳將其應有部分出售予上訴
    人大屯育樂公司，使上訴人大屯育樂公司取得應有部分八分
    之七，故上訴人大屯育樂公司使用面積系爭土地大約八分之
    七作高爾夫球場使用，係基於前手之分管約定，又系爭一六
    七地號土地，訴外人莊江溪將其應有部分八分之一出售予上
    訴人甲○○，上訴人大屯育樂公司則分別由陳健義、謝式洲
    受讓應有部分八分之三、二分之一，此土地之前手亦同意其
    中一部分由上訴人大屯育樂公司開闢為球道使用，上訴人甲
    ○○應受其前手分管契約之拘束，不得主張上訴人大屯育樂
    公司係無權占有，且經實地丈量結果，上訴人大屯育樂公司
    使用系爭土地僅在百分之二至百分之七十三，並未超過應有
    部分八分之七，亦無不當得利可言。此外，上訴人甲○○縱
    使可請求相當於租金之不當得利，亦僅能請求返還五年內之
    不當得利，且參酌土地法第九十七條第一項規定，城市地方
    房屋之租金以不超過土地及其建築物申報總價年息百分之十
    為限，故上訴人甲○○僅能依申報地價計算不當得利金額，
    且系爭土地地目分別為林或旱，其經濟價值低於城市地方之
    房地，應調降租金後命為給付等語抗辯。上訴聲明：(一)原判
    決不利於上訴人大屯育樂公司之部分廢棄。(二)前項廢棄部分
    ，上訴人甲○○在第一審之訴及其假執行之聲請均駁回。答
    辯聲明：(一)上訴駁回。(二)如受不利判決，願供擔保請准宣告
    免為假執行。
三、上訴人甲○○主張：上訴人大屯育樂公司在兩造共有之一六
    五之一、一六六、一六七地號土地上興建高爾夫球場，中央
    為第十洞球道之範圍，系爭土地中上訴人甲○○及上訴人大
    屯育樂公司之應有部分分別為八分之一及八分之七，又計算
    不當得利之期間為起訴前五年內（即八十六年十一月一日起
    ）等語，並提出土地登記謄本三份為證，且經原審到場勘驗
    測量，有勘驗筆錄及如原審判決附件複丈成果圖各一份可稽
    ，亦為上訴人大屯育樂公司所不爭執，自堪信為真實。本件
    爭點如下：(一)、上訴人大屯育樂公司實際使用面積若干？(二)
    、系爭土地有無分管契約存在？(三)、相當租金之不當得利如
    何計算？依兩造之爭點分論如下：
四、兩造對於上訴人大屯育樂公司就系爭三筆地號土地所占用之
    部分為原審判決複丈成果圖編號Ａ到Ｇ部分，面積共計八千
    三百三十平方公尺等情，並不爭執，足堪信為真實（見本審
    卷第二○、三三頁）。
五、上訴人大屯育樂公司主張：上訴人大屯育樂公司曾與上訴人
    甲○○之前手定有分管契約，仍就八分之一範圍內保持原狀
    ，且其使用系爭土地面積，僅占系爭一六五之一地號土地約
    百分之四十，占系爭一六六地號土地約百分之二，占系爭一
    六七地號土地約百分之七十三，都在其應有部分八分之七以
    下，亦無不當得利云云。上訴人甲○○則抗辯：其前手未曾
    與上訴人大屯育樂公司訂定分管契約，上訴人大屯育樂公司
    開闢高爾夫球場使用系爭三筆土地，並未經過共有人之同意
    等語。上訴人大屯育樂公司主張有利於己之積極事實，依民
    事訴訟法第二百七十七條前段規定應負舉證責任。經查：
    證人洪江水證稱：「我是大屯公司的監察人。庭上的被上訴
    人我沒有見過。我已經連續擔任大屯公司監察人二十一年了
    。上訴人甲○○買土地時，我看到的不是法庭上這個人（指
    ：上訴人甲○○），當時那個代表買地的先生有到我們球場
    看地，我是球場的監察人，我說你們想買的地，是共有的，
    我們占八分之七，他們講我不管，我們有所有權狀就好了。
    除此之外我沒有說什麼了。共有的土地沒有訂立分管契約」
    等語（見本審卷第五六頁至第五九頁）。上訴人甲○○則主
    張：「買的土地我沒有到現場看過。代表我買地的二哥名字
    叫林位濱」等語。證人洪江水之證言，非但無法證明上訴人
    大屯育樂公司與上訴人甲○○之前手有分管契約存在，反而
    證明無分管契約存在。上訴人大屯育樂公司主張：上訴人
    大屯育樂公司早於民國六十四年間即在系爭土地上開闢高爾
    夫球場而為使用、收益、管理，上訴人甲○○於七十八年間
    購買系爭土地時，亦明知系爭土地係由上訴人大屯育樂公司
    作為經營高爾夫球場管理使用，上訴人甲○○當初購買系爭
    土地之目的係覬覦淡水新市鎮開發計畫後可分得新市鎮其他
    土地，故其購買系爭土地當時對於上訴人大屯育樂公司占有
    使用系爭土地並未為反對之意思表示，可見兩造間雖無正式
    簽訂分管契約，但上訴人甲○○已有默示同意上訴人大屯育
    樂公司繼續占有使用系爭土地，故上訴人大屯育樂公司並非
    無權占用系爭土地云云。按共有物分管契約，不以共有人明
    示之意思表示為限，共有人默示之意思表示，亦包括在內。
    惟所謂默示之意思表示，係指依共有人之舉動或其他情事，
    足以間接推知其效果意思者而言。上訴人甲○○購買系爭土
    地之動機雖為淡水新市鎮開發計畫後可分得新市鎮其他土地
    ，但該動機與分管契約無關，且屬二事，無法由上訴人甲○
    ○之舉動或其他情事，間接推知上訴人甲○○購買土地後同
    意上訴人大屯育樂公司使用系爭土地。上訴人大屯育樂公司
    主張有默示之分管契約存在，並不可採。按「分別共有之
    各共有人，按其應有部分對於共有物之全部有使用收益之權
    ，所謂應有部分，係指分別共有人得行使權利之比例，而非
    指共有物之特定部分，因此分別共有之各共有人，得按其應
    有部分之比例，對於共有物之全部行使權利」，最高法院五
    七年台上字第二三八七號判例可供參考。共有人對共有物之
    特定部分使用收益，仍須徵得其他共有人全體之同意，非謂
    共有人得對共有物之全部或任何一部有自由使用收益之權利
    ，如共有人不顧他共有人之利益，而就共有物之全部或一部
    任意使用收益，即屬侵害他共有人之權利（最高法院六十二
    年度台上字第一八０三號判例參照）。是上訴人大屯育樂公
    司未經共有人即上訴人甲○○之同意，自無權逕就系爭三筆
    地號土地之特定部分（即複丈成果圖所示編號Ａ到Ｇ部分）
    開闢球道為使用收益，上訴人大屯育樂公司就系爭土地特定
    部分經營高爾夫球場所得利益，業已損及共有人（即上訴人
    甲○○）之權利，自應依民法第一百七十九條返還其不當得
    利。
六、按「城市地方房屋之租金，以不超過土地及其建築物申報總
    價年息百分之十為限」；「第九十七條第九十九條及第一百
    零一條之規定，於租用基地建築房屋均準用之」，土地法第
    九十七條第一項、第一百零五條分別定有明文。又按「土地
    法第九十七條所規定之房屋租金最高限額，係指城市地方一
    般房屋之租金而言。本件上訴人所承租者為工業區內之廠房
    ，除得使用系爭廠房外，並得享受整個工業區之特殊利益，
    其應付之租金，包括享受上開特殊利益之對價在內，當非普
    通之房屋承租可比，自不受土地法第九十七條所定房租最高
    限額之拘束」，最高法院九十二年年度台上字第一四七五號
    判決可供參考。本件並非城市地方出租房屋事件或租用基地
    建築房屋事件，故無土地法第九十七條第一項、第一百零五
    條規定之適用。本件送鑑定結果，系爭土地八十六年至九十
    一年之租金，每年每坪分別為二百八十八元、二百八十七元
    、二百八十九元、二百七十五元、二百六十二元、二百四十
    六元，有台企資產鑑定顧問有限公司九十三年十一月三日（
    九三）台估字第九三一二○○三號函所附之鑑定報告書可證
    ，兩造對鑑定報告亦無意見（見本審卷第七九頁）。本院斟
    酌土地之位置（淡金公路上，淡水工商職校旁，參見上開鑑
    定報告）、山坡地、地目屬「林」或「旱」、上訴人大屯育
    樂公司使用系爭土地經營高爾夫球場、工商繁榮程度、及社
    會經濟狀況，認鑑定之租金價格尚屬適當。
七、按無法律上之原因而受利益，致他人受損害者，應返還其利
    益，依其利益之性質或其他情形不能返還者，應償還其價額
    ，民法第一百七十九條前段、一百八十一條但書分別定有明
    文。查上訴人大屯育樂公司無權使用系爭土地特定部分，依
    社會通念，可能獲得相當於租金之利益（最高法院六十一年
    臺上字第一六九五號判例參照），並致上訴人甲○○受有損
    害，上訴人大屯育樂公司自應返還其利益。上訴人甲○○請
    求上訴人大屯育樂公司給付自起訴前五年內依應有部分計算
    ，相當於租金之不當得利如附表所示，總計四十四萬零四百
    五十一元，及自起訴狀繕本送達翌日即九十一年十二月十九
    日起至清償日止，按年息百分之五計算之遲延利息，及自起
    訴狀繕本送達翌日起至返還如原審判決附件複丈成果圖所示
    編號Ａ到Ｇ部分土地之日止，按月計算相當於租金之不當得
    利六千四百五十七元，為有理由，應予准許。逾此部分，為
    無理由，應予駁回。兩造陳明願供擔保，請求宣告假執行及
    免為假執行，經核並無不合。
八、本件事證已臻明確，兩造其餘主張及攻擊防禦方法，經核對
    判決結果不生影響，無庸一一論駁，附此敘明。
九、綜上所述，上訴人甲○○本於不當得利之法律關係請求上訴
    人大屯育樂公司給付四十四萬零四百五十一元，及自起訴狀
    繕本送達翌日即九十一年十二月十九日起至清償日止，按年
    息百分之五計算之遲延利息，及自起訴狀繕本送達翌日起至
    返還如原審判決附件複丈成果圖所示編號Ａ到Ｇ部分土地之
    日止，按月計算相當於租金之不當得利六千四百五十七元，
    為有理由，應予准許。逾此部分，為無理由，應予駁回。原
    審就超過上開應准許部分，為上訴人大屯育樂公司敗訴之判
    決，並為假執行之宣告，自有未洽。上訴人大屯育樂公司上
    訴意旨就此部分指摘原判決不當，求予廢棄改判，為有理由
    。至於上開應准許部分，原審判命上訴人大屯育樂公司給付
    ，並為假執行之宣告，核無違誤，上訴人大屯育樂公司上訴
    意旨，就此部分，仍執陳詞，指摘原判決不當，求予廢棄，
    為無理由，應駁回其上訴。上訴人甲○○上訴部分，原審為
    上訴人甲○○敗訴之判決，及駁回其假執行之聲請，並無不
    合。上訴人甲○○上訴意旨指摘原判決不當，求予廢棄改判
    ，為無理由，應予駁回。
十、據上論結，本件上訴人甲○○之上訴為無理由，上訴人大屯
    育樂公司之上訴為一部有理由，一部無理由，依民事訴訟法
    第四百五十條、第四百四十九條第一項、第七十九條但書、
    第七十八條，判決如主文。
中　　華　　民　　國　　94　　年　　2 　　月　　17 　　日
                  民事第五庭審判長法　官　林丁寶
　　　　　　　　　　　      　　　法　官  高鳳仙
　　　　　　　　　　　      　　　法　官  林恩山
附表：
一、八十六年十一月一日至八十六年十二月三十一日共一萬五千
    一百六十元（288×2519.8÷8×61÷365=15160）。
二、八十七年一月一日至八十七年十二月三十一日共九萬零三百
    九十八元（287×2519.8÷8=90398）。
三、八十八年一月一日至八十八年十二月三十一日共九萬一千零
    二十八元（289×2519.8÷8=91028）。
四、八十九年一月一日至八十九年十二月三十一日共八萬六千六
    百十八元（275×2519.8÷8=86618）。
五、九十年一月一日至九十年十二月三十一日共八萬二千五百二
    十三元（262×2519.8÷8=82523）。
六、九十一年一月一日至九十一年十二月十八日共七萬四千七百
    二十四元（246×2519.8÷8×352÷365=74727）。
七、合計：四十四萬零四百五十一元。
八、九十一年十二月十九日起每月六千四百五十七元（246×251
    9.8÷8÷12=6457）。
註：總面積共八千三百三十平方公尺，即二千五百十九點八坪。
    元以下四捨五入。
正本係照原本作成。
上訴人甲○○如不服本判決，應於收受送達後二十日內向本院提
出上訴書狀，其未表明上訴理由者，應於提出上訴後二十日內向
本院補提理由書狀（均須按他造當事人之人數附繕本）上訴時應
提出委任律師或具有律師資格之人之委任狀；委任有律師資格者
，另應附具律師資格證書及釋明委任人與受任人有民事訴訟法第
四百六十六條之一第一項但書或第二項（詳附註）所定關係之釋
明文書影本。
中　　華　　民　　國　　94　　年　　2 　　月　　18　　日
　　　　　　　　　　　　　　　　　　書記官　周淑靜
附註：
民事訴訟法第四百六十六條之一（第一項、第二項）：
對於第二審判決上訴，上訴人應委任律師為訴訟代理人。但上訴
人或其他法定代理人具有律師資格者，不在此限。
上訴人之配偶、三親等內之血親、二親等內之姻親，或上訴人為
法人、中央或地方機關時，其所屬專任人員具有律師資格並經法
院認為適當者，亦得為第三審訴訟代理人。
